【裁判字號】    90,台上,4545
【裁判日期】    900726
【裁判案由】    常業詐欺
【裁判全文】
最高法院刑事判決                                九十年度台上字第四五四五號
    上  訴  人  甲○○
    選任辯護人  蔡行志律師
                蔡明熙律師
右上訴人因常業詐欺案件，不服台灣高等法院中華民國八十八年五月十二日第二審判
決（八十八年度上訴字第八四五號，起訴案號：台灣桃園地方法院檢察署八十七年度
偵字第三二一四、五七一六號），提起上訴，本院判決如左：
    主  文
原判決關於甲○○部分撤銷，發回台灣高等法院。
    理  由
本件原判決認定：一、上訴人甲○○與綽號「黑東」之不詳姓名成年人，基於意圖為
自己不法所有及煽惑他人犯罪之犯意聯絡及行為分擔，自民國八十六年十月間起，以
「香港特區賽馬會中國龍機構」為名，組成販賣「六合彩明牌」詐欺集團，透過在少
年中國晨報之夾報中刊登廣告謊稱「唯一由彩局高層直接投資設立、中方接管（特區
）授權在台總代理……強迫連續中獎一千元換贏七百萬、保證一期翻身二期致富……
馬上報名，馬上報牌中獎，資料完全保密無後顧之憂，失誤一律馬上理賠百萬……二
期 8500 元、五期 14000 元、十期 19000 元、二十期 30000 元、長期 90000 元、
股東 45 萬元……」，並刊登00－0000000號電話為聯絡電話，且為免遭查
緝乃辦理指定轉接功能，轉接至行動電話，再由綽號「黑東」之人負責接聽，「黑東
」乃向來電者佯稱其係「香港特區賽馬會中國龍機構」之「高總」或「陳主任」或「
李民雄」，其有特殊管道向香港取得明牌，絕對會中，誘使楊世安、陳和照、葉榮富
等人將新台幣（下同）三萬三千元、七千元及一萬四千元匯入「黃俊義」之郵局帳戶
後入會，再隨機任意報知明牌號碼，以此方法詐欺及公然煽惑不特定人簽賭六合彩，
致使楊世安、陳和照、葉榮富等人陷於錯誤，前後總計匯入一千餘萬元。「黑東」提
領贓款後，再與上訴人三、七分帳牟利，上訴人並以之為常業。二、上訴人與廖台錚
（原審判刑確定）基於煽惑他人犯罪之犯意聯絡及行為分擔，自八十七年二月中旬某
日起，以「香港特區賽馬協會二十一世紀」為名，以前揭方法刊登廣告謊稱「保證全
省統一發牌，馬上登記，馬上報牌，馬上中獎……五大律師聯合保證，如有失誤一律
理賠，統一單組四星保證連中期以上，否則拒絕對外收費或吃紅……程式密碼大公開
……」，並刊登00－0000000、0000000號電話為聯絡電話並指定轉
接至000000000、000000000號行動電話後，由廖台錚在不知情之
陳文堂（經原審判決無罪確定）所提供之台中市○○街二八八號六樓之五住處負責接
聽，廖台錚則隨機任意向來電者報明牌，且言稱中獎後「二星」者要回報五萬元，「
三星」者回報三十至五十萬元，而來電者則告知姓名、電話、住址以供廖台錚查證，
以此方式煽惑不特定人犯簽賭六合彩賭博罪等情。因而維持第一審關於論處上訴人共
同以犯詐欺罪為常業（累犯）罪刑部分之判決，駁回檢察官及上訴人在第二審關於此
部分之上訴，固非無見。
惟查：(一)、有罪判決書所記載之犯罪事實，為論罪科刑適用法律之基礎，故凡與適用
法令有關之重要事項，必須詳加認定，明確記載，然後於理由內敘明認定犯罪事實所
憑之證據及認定之理由，始足為適用法令之依據。若事實未有記載，而理由加以說明
，為理由失其依據。如事實有記載，理由未予說明，則為理由不備，按諸刑事訴訟法
第三百七十九條第十四款規定，其判決當然為違背法令。原判決事實欄未明確認定記
載扣案之所謂六合彩手冊一本、六合彩記事本二本、帳冊一本究竟係何人所有及是否
供犯罪所用之物，且對於原判決事實欄二所載關於上訴人犯罪部分之犯罪地點，亦未
為明確之認定記載，已不足為適用法律之依據；卻於理由甲之四謂甲○○所有之六合
彩手冊一本、六合彩記事本二本、帳冊一本，係渠所有供犯罪所用之物，依法予以宣
告沒收云云，其此部分理由之說明亦失其依據。(二)、刑法上之常業犯，係指反覆以同
種類之行為為目的之社會活動，屬職業性犯罪，亦即恃犯罪維生，始能成立常業犯。
原判決論上訴人以詐欺罪之常業犯，事實欄雖認定記載上訴人犯原判決事實二之詐欺
罪，並以之為常業等情，但理由欄內僅謂核上訴人所為係犯刑法第三百四十條之常業
詐欺罪云云，並未敘明其憑以認定上訴人係恃犯詐欺罪維生，為常業犯之依據及理由
，難謂無理由不備之違誤。(三)、審理事實之法院，本乎發見實質的真實之本旨，對於
案內一切與罪名之成立與否、論罪科刑有關之證據，除認為不必要者外，均應詳為調
查，然後基於調查所得之心證，以為判斷之基礎。故證據雖已調查，若尚有其他必要
部分並未調查，即與證據未經調查無異，如遽行判決，仍難謂無刑事訴訟法第三百七
十九條第十款規定所稱應於審判期日調查之證據，而未予調查之違法。原判決事實二
認定上訴人該部分之犯行，使楊世安、陳和照、葉榮富等人陷於錯誤，前後總計匯款
一千餘萬元入黃俊義之郵局帳戶，而詐得該等款項一節，核與警訊時楊世安稱伊被騙
陸續匯款三萬三千元，陳和照、葉榮富分別提出郵政國內匯款收據，稱彼等被騙各匯
款七千元及一萬四千元（台灣桃園地方法院檢察署八十七年度偵字第三二一四號偵查
卷第一一二、一一四、一一六、一一七、一一九頁）之卷內資料不盡相符，實情如何
？原審未予究明釐清，遽為前開事實之認定，復未敘明對於上述證據判斷、取捨之依
據及理由，亦嫌速斷，並有理由不備之可議。上訴意旨指摘原判決關於上訴人部分不
當，尚非全無理由，應認有撤銷發回更審之原因。原判決關於上訴人不另諭知無罪部
分，基於審判不可分原則，併予發回。
據上論結，應依刑事訴訟法第三百九十七條、第四百零一條，判決如主文。
中      華      民      國     九十     年      七      月    二十六    日
                              最高法院刑事第四庭
                                  審判長法官  董  明  霈
                                        法官  丁  錦  清
                                        法官  林  茂  雄
                                        法官  王  居  財
                                        法官  張  祺  祥
      右正本證明與原本無異
                                              書  記  官
中      華      民      國     九十     年      八      月      二      日


司法院資訊處製作；財團法人民間司法改革基金會備份。
